臺灣士林地方法院刑事判決
              110年度訴字第171號
公  訴  人  臺灣士林地方檢察署檢察官
被      告  李鴻祥


            林雲彪




上列被告等因傷害案件，經檢察官提起公訴（109年度少連偵字
第167號），本院判決如下：
    主    文
甲○○成年人與少年共同犯傷害罪，處拘役肆拾日，如易科罰金
，以新臺幣壹仟元折算壹日。
乙○○犯傷害罪，處拘役貳拾日，如易科罰金，以新臺幣壹仟元
折算壹日。
    犯罪事實
一、甲○○、乙○○均為臺北市立福安國民中學（址設臺北市○○區○○
    ○路○段000號，下稱福安國中）之學生家長，甲○○之子即少
    年何○宇（民國94 年9月生，真實姓名、年籍詳卷）與乙○○
    之子為福安國中同班同學。緣乙○○因其子與少年何○宇間之
    同儕相處衝突乙事，於109年9月2日至福安國中找少年何○宇
    興師問罪，甲○○獲悉後，心生不滿，遂於109年9月4日16時
    許前往福安國中校門口找乙○○理論。雙方於過程中一言不合
    ，甲○○竟與當時適身處福安國中校門口之少年何○宇、少年
    何○宇之隔壁班同學即少年楊○翰（94年11月生，真實姓名、
    年籍詳卷），及1名真實姓名、年籍不詳之男子（無證據證
    明為未滿18歲之人），共同基於傷害之犯意聯絡，先由甲○○
    以右手出拳揮擊乙○○之頭部，嗣乙○○因重心不穩倒地後，甲
    ○○、少年何○宇、少年楊○翰及前揭姓名年籍不詳之男子即分
    別以徒手毆打、出腳踹擊等方式共同攻擊乙○○，致乙○○受有
    頭部鈍挫傷、擦挫傷、頭暈、臉部多數擦挫傷、左耳、下唇
    、前胸、右肩、雙手、右肘、左膝、雙踝擦挫傷等傷害（何
    ○宇、楊○翰涉犯傷害犯行部分，均另經本院少年法庭以109
    年度少護字第490、491號裁定應予訓誡，並予以假日生活輔
    導）；而乙○○亦於衝突過程中，基於傷害之犯意，以右手揮
    擊甲○○頭部之方式出手反擊，復於甲○○停止攻擊、欲轉身離
    開案發現場之際，以腳踢踹甲○○之下背部，並與甲○○發生扭
    打，致甲○○亦受有左側臉部鈍挫傷、雙膝、左側手肘、左側
    腳趾、左側足底挫擦傷等傷害。嗣因乙○○、甲○○均向警察機
    關提出告訴，始循線查悉上情。
二、案經乙○○、甲○○訴由臺北市政府警察局士林分局報告臺
    灣士林地方檢察署檢察官偵查起訴。
    理    由
壹、證據能力
一、按被告以外之人於審判外之言詞或書面陳述，除法律有規定
    者外，不得作為證據，刑事訴訟法第159條第1項定有明文。
    又被告以外之人於審判外之陳述，雖不符合同法第159條之1
    至第159條之4之規定，而經當事人於審判程序同意作為證據
    ，法院審酌該言詞陳述或書面陳述作成時之情況，認為適當
    者，亦得為證據；當事人、代理人或辯護人於法院調查證據
    時，知有同法第159條第1項不得為證據之情形，而未於言詞
    辯論終結前聲明異議者，視為有前項之同意，刑事訴訟法第
    159條之5亦定有明文。查本判決所引用被告甲○○、乙○○以外
    之人於審判外之陳述，被告甲○○、乙○○於本院審理過程中均
    表示沒有意見（本院110年度訴字第171號卷【下稱本院卷】
    第26頁），而檢察官及被告甲○○、乙○○迄至言詞辯論終結前
    亦未聲明異議，本院審酌上開證據資料製作時之情況，尚無
    違法不當及證明力明顯過低之瑕疵，亦認為以之作為證據應
    屬適當，依刑事訴訟法第159條之5規定，認前揭證據資料均
    具有證據能力。
二、卷內所存經本院引用為證據之非供述證據部分，與本件待證
    事實間均具有關聯性，且無證據證明係公務員違背法定程序
    所取得，是依刑事訴訟法第158條之4之反面解釋，自有證據
    能力。
貳、認定犯罪事實所憑之證據及理由
一、上揭被告甲○○之犯罪事實，業據被告甲○○坦承不諱（本院11
    0 年度審訴字第90號卷【下稱本院審訴卷】第36頁，本院卷
    第24、85、87頁），核與證人即同案被告乙○○之指訴（臺灣
    士林地方檢察署109年度少連偵字第167號卷【下稱偵卷】第
    17至19、21至23、73至75頁）、證人即少年何○宇所述（偵
    卷第34至35頁）、證人即少年楊○翰所述（偵卷第42至43頁
    ）大致相符，並有新光吳火獅紀念醫院109年9月4日新乙診
    字第00000000P號乙種診斷證明書（偵卷第27頁）、案發時
    福安國中校門口監視器錄影畫面翻拍照片（偵卷第49至51頁
    ）、本院110年9月2日勘驗前揭監視器錄影畫面（檔案名稱
    ：福安國中大門監視器）之勘驗筆錄及影片截圖（本院卷第
    42至44、47至64頁）等件在卷可稽，足認被告甲○○前揭任意
    性自白與事實相符，應堪採信。又意思之聯絡並不限於事前
    有所謀議，即僅於行為當時有共同犯意之聯絡者，亦屬之，
    且其表示之方法，亦不以明示通謀為必要，即相互間有默示
    之合致，亦無不可（最高法院73年台上字第2364號判例、73
    年台上字第1886號判例意旨參照）；本案固無證據顯示被告
    甲○○與少年何○宇、少年楊○翰及該名真實姓名、年籍不詳之
    男子於事前有何謀議犯罪之情事，惟證人何○宇業於警詢時
    自承：伊因為看到父親甲○○被乙○○打，看不下去，所以才用
    腳踹乙○○等語（偵卷第35頁），證人楊○翰亦於警詢中供稱
    ：伊出校門就看到甲○○跟乙○○打在一起，就上前去幫忙等語
    （偵卷第43頁），已可知少年何○宇、少年楊○翰當場係基於
    與被告甲○○共同毆打被告乙○○之主觀犯意而為上揭行為；復
    觀諸上揭現場監視器錄影畫面，亦可見少年何○宇、少年楊○
    翰及不詳男子係在被告甲○○出手揮擊同案被告乙○○頭部、兩
    人因重心不穩而倒地後，隨即趨前與被告甲○○共同朝地上之
    同案被告被告乙○○壓制、揮拳、踢擊，其等攻擊對象同一，
    所為傷害行為亦密接，且被告甲○○與少年何○宇、少年楊○翰
    及不詳男子等人間距離甚近，應對彼此一舉一動知之甚詳，
    卻均無任何阻止、或主動退出之動作，顯係認同彼此之傷害
    行為，已達默示合致之程度，並共同以犯罪之意思參與之，
    足認被告甲○○與少年何○宇、少年楊○翰及不詳男子間應具有
    犯意聯絡及行為分擔，乃係本案傷害犯行之共同正犯，附此
    敘明。　　
二、訊據被告乙○○固不否認於案發時、地與同案被告甲○○發生肢
    體衝突，且對同案被告甲○○受有如犯罪事實欄所載之傷勢並
    不爭執，惟矢口否認有何傷害之犯行，辯稱：案發當日放學
    後，伊走到門口，甲○○他們一群人就衝上來打，有打伊的頭
    ，還把伊壓在地上；伊雖然有踢甲○○一腳，但應屬正當防衛
    ，且當時伊已經沒力了，還被甲○○抓住腳；從頭到尾都是甲
    ○○一夥人在打伊，伊根本沒機會還手，未與對方互毆等語。
    經查：
　㈠被告乙○○確於案發時間、地點，以出拳揮擊、出腳踹擊及相
    互扭打等方式攻擊同案被告甲○○，致同案被告甲○○受有左側
    臉部鈍挫傷、雙膝、左側手肘、左側腳趾、左側足底挫擦傷
    等傷害乙節，業據證人即同案被告甲○○指訴在卷（偵卷第8
    至9頁），核與證人何○宇陳述：伊有看到父親甲○○被乙○○打
    等語（偵卷第34至35頁）、證人楊○翰證稱：伊出校門就看
    到甲○○跟乙○○打在一起、有看到甲○○被乙○○打等語（偵卷第
    42至43頁）相符，被告乙○○亦於警詢時自承：伊氣不過對方
    對伊拳打腳踢，便有對何○宇父親踢了一腳等語（偵卷第22
    頁背面），此外尚有振興醫療財團法人振興醫院109年9月4
    日第Z0000000000號診斷證明書等件在卷可稽（偵卷第11頁
    ）。而本院當庭勘驗案發時福安國中校門口監視器錄影畫面
    結果，亦可見：「（監視器畫面顯示時間16時7分53至58秒
    時）甲○○走向乙○○時，乙○○朝甲○○說話，嗣甲○○即朝乙○○之
    胸口推去，乙○○亦回推甲○○，隨後甲○○即以右手朝乙○○之頭
    部揮擊2 次，此際乙○○舉手阻擋並退往一旁之人行道，並隨
    即以右手朝甲○○之頭部揮擊（圖2至8）」、「（監視器畫面
    顯示時間16時9分30秒）甲○○欲轉身離開案發現場之際，乙○
    ○快步上前朝甲○○之下背踹擊，隨後甲○○與真實姓名、年籍
    不詳之男子即轉身與乙○○發生扭打，該真實姓名、年籍不詳
    之男子並連續揮拳攻擊乙○○，而甲○○亦持續與被告乙○○發生
    拉扯（圖25、28至29）」等情，有本院110 年9月2日勘驗案
    發時福安國中校門口監視器錄影畫面之勘驗筆錄及編號1至7
    之影片擷取圖片存卷足按（本院卷第42至44、47至50、59、
    60至61頁），此亦與前揭證人證述等節相符。再者，同案被
    告甲○○係於109 年9月4日17時2分許至振興醫療財團法人振
    興醫院接受治療，有該醫院109年9月4 日第Z0000000000號
    診斷證明書附卷可憑（偵卷第11頁），其就醫時間距其與被
    告乙○○發生衝突之時間即同日16時許甚為接近，亦無證據顯
    示有其他外力介入，衡情其所受傷勢應係因本案衝突所導致
    無疑；而同案被告甲○○受傷之部位多係分布在左側臉部及四
    肢，此乃因被告乙○○出拳毆打同案被告甲○○時，與之面對面
    站立（見前揭監視器錄影畫面截圖編號2至7，本院卷第47至
    50頁），故被告乙○○以右手揮擊同案被告甲○○之臉部時，同
    案被告甲○○應係左臉受有傷害，又二人尚有以相互扭打之方
    式發生肢體衝突，故同案被告甲○○之四肢亦遍受位置未集中
    於同一處、傷勢較為輕微之擦挫傷，是被告乙○○攻擊位置、
    力道，與同案被告甲○○受傷位置、傷勢程度，亦屬相符。綜
    合上情，被告乙○○確有以出拳揮擊、出腳踹擊及相互扭打等
    行為攻擊同案被告甲○○，致同案被告甲○○受有如犯罪事實欄
    所載之傷勢等情，應堪認定；被告乙○○辯稱其根本沒機會還
    手，未與對方互毆等語，自不足採。
　㈡被告乙○○固辯稱伊當時之行為係屬正當防衛等語。惟按，正
    當防衛必須對於現在不法之侵害始得為之，侵害業已過  去
    ，或無從分別何方為不法侵害之互毆行為，均不得主張  防
    衛權，而衡之一般社會經驗法則，互毆係屬多數動作構  成
    單純一罪而互為攻擊之傷害行為，縱令一方先行出手，  而
    還擊之一方在客觀上苟非單純對於現在不法之侵害為必  要
    排除之反擊行為，因其本即有傷害之犯意存在，則對其  互
    為攻擊之還手反擊行為，自無主張防衛權之餘地（最高  法
    院110 年度台上字第4849號判決意旨參照）。又正當防  衛
    係屬遭受他人現在不法侵害時所得主張之權利行為，此  等
    權利之行使亦受到「權利不得濫用」之一般法律原則所  限
    制；若行為人所遭受之現在不法侵害係因可歸咎於行為  人
    自身之行為所導致，且行為人本即能預見自身行為可能  導
    致侵害之發生時，為免濫用正當防衛權，暨基於所防衛  的
    法秩序必要性較低之考量，其防衛權自應受到相當程度之限
    制，亦即此時行為人應優先選擇迴避所面臨之侵害，僅在侵
    害無迴避可能性時始得對之主張正當防衛（最高法院107年
    度台上字第2968號判決意旨參照）。經查：
　⒈被告乙○○固然係遭同案被告甲○○揮拳毆打後，始出拳朝同案
    被告甲○○之頭部揮擊，惟當時僅為雙方發生肢體衝突之初始
    階段，衝突程度尚非極為劇烈，衡情被告乙○○應仍可透推阻
    同案被告甲○○之身體等方式，阻止同案被告甲○○持續對於身
    體為不法之侵害。然被告乙○○竟捨此不為，直接朝同案被告
    甲○○之頭部揮擊，而審以此攻擊之部位及手段，顯非單純針
    對同案被告甲○○之攻擊行為為閃躲、阻擋所為必要排除之防
    衛動作，而係另存圖為報復加以傷害之犯意所為之還擊，自
    已無主張正當防衛之餘地。
　⒉又被告乙○○朝同案被告甲○○下背踹擊之行為，係於同案被告
    甲○○已停止攻擊、欲離開案發現場之際所為，可見被告乙○○
    踢踹告訴人甲○○下背部時，已無任何現在不法侵害之行為存
    在，是被告乙○○此部分之行為應屬針對過去侵害行為所為之
    報復行為，當無由成立正當防衛而得阻卻違法。
　⒊又被告乙○○踢踹同案被告甲○○下背部後，復再度與同案被告
    甲○○發生扭打衝突，業如前述，此時同案被告甲○○原已欲離
    開現場，係被告乙○○趁同案被告甲○○背對之際，藉機踢踹同
    案被告甲○○，方又發生衝突，是堪認此波扭打之肢體衝突，
    係被告乙○○於同案被告甲○○已停止攻擊行為之當下，再次尋
    釁所挑起，參諸其等先前衝突過程，益徵其等間相互攻擊、
    出手之行為，已達互毆之程度，要無從分別何方為不法侵害
    ，而均係基於傷害之犯意而為互相攻擊之傷害行為，自均不
    得主張防衛權；況縱認被告乙○○所實施之反擊，就實施之時
    間以言，符合急迫性之條件，然其選擇之防衛方式亦顯有輕
    重失衡之情形，已超出其防衛之必要性及相當性，應屬過當
    防衛無訛，仍應依法課予應負的刑責。
  ⒋從而，被告乙○○以其行為該當正當防衛等情詞置辯，應屬無
    據。
三、綜上所述，本案事證明確，被告甲○○、乙○○前開犯行，均堪
    認定，應予依法論科。至被告甲○○、乙○○固於本院準備程序
    中另分別聲請傳喚證人何○宇、何○宇同學葉子翔及真實姓名
    、年籍不詳之福安國中教師，欲釐清被告乙○○是否曾於案發
    前恐嚇何○宇等節（本院卷第45頁），惟因本案事證已臻明
    確，且縱使查明被告乙○○曾於案發前曾恐嚇何○宇，亦難以
    此推認被告甲○○、乙○○並非各基於傷害之犯意而互毆，是上
    開被告甲○○、乙○○所為之證據調查聲請，均與本案待證事實
    間尚無重要關係而無調查之必要，爰依刑事訴訟法第163 條
    之2第1項規定，予以駁回。
參、論罪科刑
一、核被告甲○○、乙○○所為，均係涉犯刑法第277條第1項之傷害
    罪。被告甲○○就上開犯行之實施，與少年何○宇、少年楊○翰
    及真實姓名、年籍不詳之男子間，具有犯意聯絡及行為分擔
    ，應論以共同正犯。
二、又「成年人教唆、幫助或利用兒童及少年犯罪或與之共同實
    施犯罪或故意對其犯罪者，加重其刑至二分之一。但各該罪
    就被害人係兒童及少年已定有特別處罰規定者，從其規定」
    ，兒童及少年福利與權益保障法第112 條第1 項規定定有明
    文。而刑法總則之加重，係概括性之規定，所有罪名均一體
    適用，刑法分則之加重，係就犯罪類型變更之個別犯罪行為
    予以加重，成為另一獨立之罪名；兒童及少年福利與權益保
    障法第112 條規定成年人教唆、幫助或利用兒童及少年犯罪
    或與之共同實行犯罪，加重其刑至2 分之1 ，其加重係概括
    性之規定，對一切犯罪皆有其適用，自屬刑法總則加重之性
    質；至「故意對兒童及少年犯罪」加重其刑至2 分之1 ，係
    對被害人為兒童及少年之特殊要件予以加重處罰，乃就犯罪
    類型變更之個別犯罪行為予以加重，屬刑法分則加重之性質
    （最高法院99年度台上字第6667號判決可資參照）。被告甲
    ○○於行為時係年滿20歲之成年人，而共犯何○宇、楊○翰於案
    發時係12歲以上未滿18歲之少年，有其等個人戶籍資料查詢
    結果在卷可查（偵卷第13、37、45頁），且被告甲○○與少年
    何○宇為父子、而少年楊○翰於案發當時係穿著福安國中制服
    ，被告甲○○就其等均為少年乙節，自難諉為不知，爰依兒童
    及少年福利與權益保障法第112條第1項前段規定加重其刑。
三、爰以行為人之責任為基礎，審酌被告甲○○、乙○○因子女於校
    園內之同儕相處衝突，竟不思以理性溝通之方式協助子女解
    決嫌隙，反於上開時、地互毆，造成彼此均受有傷害，其等
    所為自當加以責難，併考量被告甲○○犯後終能坦認犯行，且
    雖有和解意願，並願意向被告乙○○道歉，然因被告乙○○不願
    商談和解事宜，而未能成立和解（本院卷第25至26、45頁）
    ，犯後態度堪稱良好，而被告乙○○始終否認犯行，未見悔意
    ，犯後態度不佳等情，兼衡本案係因被告甲○○等人先行毆打
    被告乙○○始發生之互毆案件，被告甲○○對於傷害之產生應負
    較大之責任，及被告甲○○、乙○○雖均因此受有傷害，然被告
    乙○○所受傷勢較重等節，暨被告甲○○於本院審理中自述為專
    科畢業之智識程度，已婚、育有3 名未成年子女、尚須扶養
    其配偶、現為導遊，近1、2年均無收入之家庭經濟狀況（本
    院卷第86 頁），被告乙○○於本院審理中自陳為中學肄業之
    智識程度，喪偶、育有1 名患有自閉症之未成年子女、現於
    便利商店擔任大夜班店員、月薪約新臺幣2萬5,000至2萬6,0
    00元之家庭經濟狀況（本院卷第86頁）等一切情狀，各量處
    如主文所示之刑，並均諭知易科罰金之折算標準。
據上論斷，應依刑事訴訟法第299條第1項前段，兒童及少年福利
與權益保障法第112 條第1項前段，刑法第28條、第277條第1 項
、第41條第1項前段，刑法施行法第1條之1第1項，判決如主文。
本案經檢察官丙○○提起公訴，檢察官謝榮林到庭執行職務。
中　　華　　民　　國　　110 　年　　10　　月　　25　　日
                  刑事第五庭　審判長法　官  黃 怡 瑜
                                    法　官  郭 韶 旻
                                    法　官  黃 瀞 儀
以上正本證明與原本無異。
如不服本判決應於收受送達後20日內向本院提出上訴書狀，並應
敘述具體理由。其未敘述上訴理由者，應於上訴期間屆滿後20日
內向本院補提理由書( 均須按他造當事人之人數附繕本) 「切勿
逕送上級法院」。
                                    書記官  李 俊 錡  
中　　華　　民　　國　　110 　年　　10　　月　　25　　日

附錄本案論罪科刑之依據：
中華民國刑法
第 277 條
傷害人之身體或健康者，處五年以下有期徒刑、拘役或五十萬元
以下罰金。
犯前項之罪，因而致人於死者，處無期徒刑或七年以上有期徒刑
；致重傷者，處三年以上十年以下有期徒刑。

兒童及少年福利與權益保障法
第 112 條
成年人教唆、幫助或利用兒童及少年犯罪或與之共同實施犯罪或
故意對其犯罪者，加重其刑至二分之一。但各該罪就被害人係兒
童及少年已定有特別處罰規定者，從其規定。
對於兒童及少年犯罪者，主管機關得獨立告訴。